臺灣高雄地方法院民事判決　　　　　　　99年度訴字第1975號
原　　　告　國泰人壽保險股份有限公司
法定代理人　張發得
訴訟代理人　陳珮菁
被　　　告　陳國豪
　　　　　　陳姿吟
上　一　人
訴訟代理人　陳文忠
被　　　告　陳柏良
　　　　　　楊智淵
　　　　　　陳韋名
　　　　　　陳冠志
上　二　人
法定代理人　王美齡
兼　上一人
訴訟代理人　陳文州
上列當事人間請求清償借款事件，經本院於民國100 年3 月28日
言詞辯論終結，判決如下：
    主      文
被告應於繼承被繼承人陳金章遺產之範圍內，連帶給付原告新臺
幣壹佰肆拾參萬零貳佰零捌元，及自民國八十九年一月十二日起
至清償日止，按週年利率百分之九點一五計算之利息，暨按上開
利率百分之二十計算之違約金。
原告其餘之訴駁回。
訴訟費用新臺幣壹萬伍仟貳佰伍拾陸元由被告連帶負擔二分之一
，餘由原告負擔。
    事實及理由
一、原告主張：緣訴外人陳金章曾於民國81年7 月7 日、81年7
    月17日、82年10月12日向原告申辦貸款各新臺幣（下同）1,
    520,000 元、480,000 元、500,000 元，應按約定攤還本息
    ，如有一期未給付則視為全部到期，且應依約定給付違約金
    ，然嗣後未依約繳納本息，且陳金章於86年9 月20日死亡，
    原應由訴外人即其配偶陳蕭秀枝（另行聲請核發支付命令）
    與3 名子女陳文忠、陳文蘭、陳文州繼承債務，茲因陳文忠
    等3 名子女辦理拋棄繼承，依法應由彼等之子女即被告6 人
    與陳蕭秀枝共同繼承債務而連帶負責。原告前曾聲請本院以
    87年度執字第25658 號拍賣抵押物強制執行後，尚積欠如後
    開聲明所示金額，爰依消費借貸及繼承之法律關係請求被告
    連帶給付等語。並聲明：被告應連帶給付原告1,430,208 元
    ，及自89年1 月12日起至清償日止，按週年利率百分之9.15
    計算之利息，暨按上開利率百分之20計算之違約金。
二、被告抗辯：陳金章於86年9 月20日死亡時，被告均為無行為
    能力人或限制行為能力人，係因父母辦理拋棄繼承因而繼承
    債務，實際上並未繼承到任何遺產，而原告已獲得受償之金
    額不低，損失不多，如令被告繼承債務而連帶負清償責任，
    顯失公平，依民法繼承編第1 條之1 第2 項規定，應免除清
    償責任等語。並聲明：原告之訴駁回。
三、本件不爭執及爭執事項：
（一）陳金章曾向原告申辦貸款，嗣於86年9 月20日死亡，配偶
      陳蕭秀枝並未辦理拋棄繼承，其子女陳文忠、陳文蘭、陳
      文州則辦理拋棄繼承，然彼等之子女即被告6 人（其中陳
      國豪、陳姿吟、陳柏良為陳文忠之子女，楊智淵為陳文蘭
      之子，陳韋名、陳冠志為陳文州之子），並未辦理限定或
      拋棄繼承，且於繼承開始時均為無行為能力人或限制行為
      能力人（陳國豪、陳姿吟、陳柏良、楊智淵、陳韋名、陳
      冠志之生日分別為75年10月14日、76年10月31日、77年11
      月11日、78年4 月15日、84年2 月18日、85年12月5 日）
      ，目前債務數額為如原告聲明所示等情節，為兩造所不爭
      執，復有借據、約定書、本院民事執行處強制執行金額計
      算書分配表、繼承系統表、戶籍資料、本院民事紀錄科查
      詢表附卷可參，並經本院調閱86年度繼字第750 號、87年
      度執字第25658 號案卷無訛，應堪認定。
（二）本件之爭點在於，被告於本件有無民法繼承編第1 條之1
      第2 項規定之適用？彼等對於上開債務應否負責？負責範
      圍為何？
四、本院之判斷：
（一）按遺產繼承人，除配偶外，第一順序為直系血親卑親屬，
      且以親等近者為先；又繼承之拋棄，溯及於繼承開始時發
      生效力；上述第一順序之繼承人，其親等近者均拋棄繼承
      權時，由次親等之直系血親卑親屬繼承，民法第1138條第
      1 款、第1139條、第1175條、第1176條第5 項規定綦詳。
      又民法第1153條原規定：「繼承人對於被繼承人之債務，
      負連帶責任。繼承人相互間對於被繼承人之債務，除另有
      約定外，按其應繼分比例負擔之。」嗣於97年1 月2 日修
      正公布為：「繼承人對於被繼承人之債務，負連帶責任。
      繼承人為無行為能力人或限制行為能力人對於被繼承人之
      債務，以所得遺產為限，負清償責任。繼承人相互間對於
      被繼承人之債務，除法律另有規定或另有約定外，按其應
      繼分比例負擔之。」復於98年6 月10日修正公布為：「繼
      承人對於被繼承人之債務，以因繼承所得遺產為限，負連
      帶責任。繼承人相互間對於被繼承人之債務，除法律另有
      規定或另有約定外，按其應繼分比例負擔之。」其中97年
      1 月2 日修正時，於民法繼承編第1 條之1 第2 項併增訂
      ：「繼承在民法繼承編中華民國96年12月14日修正施行前
      開始，繼承人於繼承開始時為無行為能力人或限制行為能
      力人，未能於修正施行前之法定期間為限定或拋棄繼承，
      由其繼續履行繼承債務顯失公平者，於修正施行後，得以
      所得遺產為限，負清償責任。」
（二）經查本件陳金章於86年9 月20日死亡時，繼承人原為配偶
      陳蕭秀枝與子女陳文忠、陳文蘭、陳文州，然陳文忠等3
      名子女既已辦理拋棄繼承，溯及於繼承開始時發生效力，
      依法即應由彼等之子女即被告6 人與陳蕭秀枝繼承陳金章
      積欠原告之債務而連帶負清償責任。而被告於繼承開始時
      均為無行為能力人或限制行為能力人，雖未辦理拋棄或限
      定繼承，然本院審酌陳金章死亡時積欠原告之債務高達2,
      196,412 元，此為原告所自陳，而觀諸財政部高雄市國稅
      局鼓山稽徵所100 年3 月24日函及本院電話紀錄，陳金章
      之遺產總額核定為1,269,092 元，遠較前開債務為低，復
      無事證足認陳金章當初向原告申辦貸款之用途與被告具有
      直接關聯性，亦無事證可認被告於繼承開始時之財力甚豐
      ，且原告當初核放貸款之審查基礎，應未包括被告之財力
      狀況在內等情，認由被告繼續履行繼承債務，將嚴重影響
      其生活，有顯失公平之情形，應有民法繼承編第1 條之1
      第2 項規定之適用。然其適用結果是被告得以所得遺產為
      限負清償責任，非如被告所辯全部免除責任。至於被告實
      際繼承遺產之情形如何，乃日後執行階段如何認定之問題
      ，附此敘明。
（三）綜據上述，本件原告依消費借貸及繼承之法律關係，請求
      被告連帶給付1,430,208 元，及自89年1 月12日起至清償
      日止，按週年利率百分之9.15計算之利息，暨按上開利率
      百分之20計算之違約金，於被告繼承陳金章遺產之範圍內
      為有理由，應予准許，逾此部分之請求則無理由，應予駁
      回。
五、本件事證已臻明確，兩造所提其他攻擊、防禦方法，經核與
    判決結果不生影響，爰不逐一論列。又原告既未陳明願供擔
    保聲請宣告准予假執行，則被告陳明如受不利判決，願供擔
    保聲請准予宣告免為假執行，容有誤會，本院無庸酌定金額
    宣告免為假執行，附予說明。
六、結論：本件原告之訴為一部有理由，一部無理由，依民事訴
    訟法第79條、第85條第2 項，判決如主文。
中    華    民    國    100   年    3     月    31    日
                          民事第一庭  法  官  譚德周
以上正本係照原本作成。
如對本判決上訴，須於判決送達後20日內向本院提出上訴狀。如
委任律師提起上訴者，應一併繳納上訴審裁判費。
中    華    民    國   100    年    3     月    31    日
                                      書記官  鄭永媚